【裁判字號】    86,簡上,299
【裁判日期】    890906
【裁判案由】    確認本票債權不存在
【裁判全文】
臺灣臺北地方法院民事判決  八十六年度簡上字第二九九號
    上  訴    人  丙○○
                          （送達處所台北郵政十八之一一二號信箱）
    兼右  一  人
    訴 訟 代理人  丁○○  住台北市○○街十巷十七之一號
                          （送達處所台北郵政十八之一一二號信箱）
    被    上訴人  甲○已死亡.
                          原住台北市○○○路○段七六號十一樓
    訴 訟 代理人  乙○○  住台北市○○○路○段七六號十一樓
                          （送達處所台北郵政信箱四八之四九號）
右當事人間請求確認本票債權不存在事件，上訴人對於中華民國八十五年十一月二日
台灣台北地方法院台北簡易庭八十四年度北簡字第四六六八號第一審判決提起上訴，
本院判決如左：
    主    文
上訴駁回。
第二審之訴訟費用由上訴人負擔。
    事    實
甲、上訴人方面：
壹、聲明：
一、原判決不利上訴人部分廢棄。
二、請求確認被上訴人就其持有上訴人所簽發如附表編號一、二所示本票之票據權利
    不存在。
貳、陳述：除與原審宣示判決筆錄所記載相同者，茲予引用外，補陳：
（一）如附表編號一、二所示本票之到期日分別為八十年五月七日、八十年六月三日
      ，被上訴人於八十三年五月七日才向法院聲請本票裁定、行使本票之票據權利
      ，此已逾本票之自到期日起算三年之消滅時效，上訴人自得拒絕被上訴人行使
      本票之權利，故被上訴人就該二張本票之本票債權即不存在。
（二）依票據法第一百二十四條準用第三十條、第三十七條之規定「執票人應以背書
      之連續證明其權利」，該二張本票之受款人為乙○○，為記名本票，但二張本
      票後面並無乙○○之背書，執票人卻為被上訴人甲○，故本票背書不連續，被
      上訴人依法不得主張本票權利。
（三）如附表編號三至九之本票，其到期日皆比如附表編號一、二之本票為後，則原
      審判決既認定上訴人就如附表編號三至九之本票皆已清償債務，則上訴人對如
      附表編號一、二之本票豈有尚未清償債務之理？
參、證據：援用原審立證之方法，並提出筆記紙、台灣高等法院函、台灣高等法院八
    十六年度上易字第四七一二號刑事案卷、本院八十四年度訴字第九八三號民事判
    決、本院八十三年票字第一八四八五號民事裁定、台灣高等法院八十四年度抗字
    第一五三號民事裁定、存摺、收據等為證。
乙、被上訴人方面：
    被上訴人未於言詞辯論期日到場，據其於準備程序中到庭或提出書狀所作之聲明
    等如下。
壹、聲明：
    上訴駁回。
貳、陳述：與原審宣示判決筆錄所記載相同，茲予引用。
參、證據：援用原審立證之方法。並提出廢棄車買賣契約書、法務部調查局鑑定通知
    書、憲兵司令部刑事支援中心鑑驗通知書、支票、言詞辯論筆錄等為證。
丙、本院依職權調閱台灣高等法院八十六年度上易字第四七一二號刑事案卷。
    理    由
一、按民事訴訟法第一百六十八條規定，當事人死亡者，訴訟程序在有繼承人、遺產
    管理人或其他依法令應續行訴訟之人承受其訴訟以前當然停止。但此規定於有訴
    訟代理人時不適用之，同法第一百七十三條前段定有明文。又此等規定，依同法
    第四百三十六條之一第三項、第四百六十三條之規定，亦準用於簡易之訴之上訴
    程序。被上訴人甲○於本件有委任訴訟代理人乙○○，故該被上訴人雖於本件訴
    訟進行中在八十九年二月十八日死亡，但本件之訴訟程序並不當然停止。又該被
    上訴人之訴訟代理人未於言詞辯論期日到場，核無民事訴訟法第三百八十六條所
    列各款情形，應依上訴人之聲請，由其一造辯論而為判決。
二、上訴人於原審起訴主張：被上訴人持有上訴人共同簽發如附表所示之本票九紙向
    台灣台北地方法院聲請強制執行之裁定，經以八十三年度票字第一八四八五號裁
    定准許強制執行，惟如附表所示之本票係為擔保上訴人丁○○向被上訴人之代理
    人乙○○之借款而簽發，本票旁加註部分，遭人塗黑抹去，並盜刻上訴人二人印
    章蓋用其上，而借款業經上訴人丁○○清償完畢，被上訴人係乙○○之母，惡意
    取得系爭本票，應不得主張本票之權利。又上訴人丙○○除共同簽發票號０三一
    六四八號本票外，並未簽發其餘本票，其上印文係偽造，被上訴人應不得主張系
    爭票據權利，為此訴請求為判決確認被上訴人就其持有上訴人所簽發如附表編號
    一至九所示本票之票據權利不存在等語。被上訴人則以：上訴人丁○○透過乙○○向被上訴人借錢，同時交付系爭本票及支票以為清償，雖曾清償部分借款，然
    因前債未清，經上訴人同意除去本票加註部分以系爭本票作為所欠債務之擔保，
    並以上訴人丙○○為共同發票人，故該等本票之票據權利均尚存在等語，資為抗
    辯。（原審判決確認被上訴人就其持有上訴人所簽發如附表編號三至九所示本票
    之票據權利不存在；駁回上訴人其餘之訴。上訴人就其原審敗訴部分提起本件上
    訴。至被上訴人雖就其原審敗訴部分提起附帶上訴，但未繳納附帶上訴部分之第
    二審裁判費，另經本院以裁定駁回其附帶上訴，被上訴人該原審敗訴部分業已確
    定，附此敘明）
三、經查，上訴人丁○○主張向乙○○借款時，均同時簽發同額之支票及本票作為清
    償及擔保支票兌現之用，此為被上訴人所不否認，並有上訴人提出附於本院八十
    五年度易字第一二七八號刑事案卷收回作廢本票三紙可證，其於本票旁均有擔保
    支票兌現之用，於支票兌現後，本票自動作廢之字樣，上訴人此部分主張可信為
    真實，則上訴人主張系爭九紙本票塗黑抹去部分亦有相同記載亦可信為真實。又
    上訴人主張系爭九紙本票係為擔保清償借款支票兌現之用，並未同意被上訴人將
    加註文字塗黑抹去，及未另有利息、違約金之記載，該部分印章非上訴人二人所
    有等語。查系爭九紙本票塗黑抹去部分蓋用之上訴人印章，與系爭本票原告發票
    之印章不相同，上訴人既主張係偽造，被上訴人又無法證明確係上訴人所有之印
    章，尚難證明上訴人二人就塗黑抹去部分有同意及上訴人丙○○就票號０三一六
    四八號以外之其餘八張本票有發票之行為。此外，被上訴人主張系爭本票原係供
    擔保同額九紙支票兌現之用，嗣後上訴人償還部分債務後，經雙方同意除去加註
    擔保支票兌現之字樣，以系爭本票轉作其餘舊債之擔保等語。然查被上訴人未能
    舉證證明上訴人除系爭本票金額外，上訴人尚有何債務未還，則上訴人丁○○是
    否尚有舊欠，即有可疑，從而，系爭九紙本票均係上訴人簽發作為擔保清償借款
    支票兌現之用應可認定，應以上訴人之主張為可採信，被上訴人之主張不可採。
四、次查：
（一）上訴人丁○○主張就如附表編號二所示之本票所擔保之支票債權，其於八十年
      六月六日清償新台幣（以下同）乙○○十萬元，就如附表編號一所示之本票所
      擔保之支票債權，上訴人丁○○於八十年五月二十七日、同年六月十五日各清
      償十萬元、三萬元，並經乙○○於支票背面記載清償字樣等語。然原審依職權
      調閱本院民事庭八十四年度訴字第九八三號卷所附之系爭如附表編號一、二所
      示本票所擔保之支票，其背面並無清償之記載；且該支票尚為被上訴人持有中
      ，亦與清償票據債務後均將票據取回之常情不符。乃被上訴人否認上訴人此部
      分主張，上訴人又無法舉證證明該部分支票債權確已清償（上訴人所提出之筆
      記紙僅為其片面制作，亦不足作為對其有利之認定），則作為擔保該部分支票
      債權之本票債權自仍應存在，上訴人指其已清償該二張本票所涉債務等語，為
      不可採。
（二）上訴人另稱：如附表編號一、二所示本票之到期日分別為八十年五月七日（按
      應係八十年五月二十七日之誤）、八十年六月三日，被上訴人於八十三年十二
      月七日才向法院聲請本票裁定，已逾本票之自到期日起算三年之消滅時效，上
      訴人得拒絕被上訴人行使本票之權利，故被上訴人就該二張本票之本票債權不
      存在云云。惟票據法第二十二條第一項「票據上權利，對本票發票人自到期日
      起算，三年間不行使，因時效而消滅」之規定，係民法第一百二十五條但書所
      指法律所定短期消滅時效，其於時效完成後，該債務仍屬存在，祇債務人得拒
      絕給付而已（民法第一百四十四條規定參照）。觀諸附於本院八十三年度票字
      第一八四八五號案卷（影本在卷，外放）中之如附表編號一、二所示本票，各
      該到期日分別為八十年五月二十七日、八十年六月三日，被上訴人於八十三年
      十二月七日才向法院聲請本票裁定，雖已逾本票之自到期日起算之三年消滅時
      效，然此僅在被上訴人訴請上訴人清償時，上訴人是否得為抗辯事由，或在被
      上訴人依本票裁定聲請執行時，上訴人是否得提起債務人異議之訴（強制執行
      法第十四條參照）之問題；被上訴人之票據債權雖罹於時效，但於法律概念上
      既仍屬存在，上訴人於本件據以訴請確認被上訴人對該二張本票之票據債權不
      存在，自無可採。又該二張本票之受款人部分皆無記載，上訴人謂該二張本票
      之受款人為乙○○、係記名本票云云，與事實不符；上訴人進而謂該二張本票
      有背書不連續之問題云云，自無可採。
（三）綜上所述，上訴人訴請確認如附表編號一、二所示本票之票據債權不存在，為
      無理由，應予駁回。
五、故原審判決駁回上訴人之確認被上訴人就其持有之上訴人所簽發如附表編號一、
    二所示本票之票據債權不存在之請求，於法並無不合，上訴意旨指摘原判決不當
    ，請求廢棄改判，為無理由，應駁回之。
六、本件判決之基礎已臻明確，兩造其餘攻擊防禦方法，經核與判決結果不生影響，
    爰不一一論述。
七、結論：本件上訴為無理由，依民事訴訟法第四百三十六條之一第三項、第三百八
    十五條第一項前段、第四百四十九條第一項、第七十八條，判決如主文。
中      華      民        國    八十九      年      九     月     六    日
                                        民事第五庭審判長法官  邱新福
                                                        法官  詹駿鴻
                                                        法官  陳惠生
右為正本係照原本作成
不得上訴
中      華      民        國    八十九      年      九     月     六    日
                                                  法院書記官  魏淑娟


司法院資訊處製作；財團法人民間司法改革基金會備份。
